臺灣高等法院刑事判決　　　　　　　　　　　　九十三年度上更(一)字第一八五號
　　上　訴　人
　　即　被　告　丙○○
　　選任辯護人　戴嘉慧律師
右上訴人因偽造有價證券等案件，不服臺灣桃園地方法院八十九年度訴字第一三八０
號，中華民國九十年一月十八日第一審判決（起訴案號：臺灣桃園地方法院檢察署八
十九年度偵字第四四七三號）提起上訴，經判決後由最高法院發回更審，本院判決如
左：
    主  文
原判決撤銷。
丙○○無罪。
    理  由
一、公訴意旨略以：
    丙○○與甲○○○為堂姐妹關係、與告訴人乙○○則為姨妹、堂姐夫關係，丙○○意圖為自己不法之所有，於民國八十八年六月間某日，在告訴人乙○○與甲○○○所經營位在桃園縣桃園市○○路二０二之二號「麗彩彩色沖印館」內，利用
　　甲○○○不注意之際，竊取乙○○所有票號：BNO0000000~0000000空白支票共三
　　紙及印章一顆，得手後，意圖供行使之用，旋在前開三紙支票上書寫到期日均為
　　八十八年八月二十日、金額均為新台幣（下同）三十萬元後，並盜蓋乙○○之印
　　章，偽造成「乙○○」簽發之支票，足以生損害於乙○○。嗣後丙○○於八十九
　　年六月底某日，持前開三紙支票向王寶霖借款質押而行使之，經王寶霖屆期提示
　　遭退票，始為桃園縣票據交換所發現，循線查悉上情，因認被告丙○○犯刑法第
　  三百二十條第一項竊盜、第二百零一條第一項、第二項行使偽造有價證券罪嫌云
    云。
二、按犯罪事實應依證據認定之，無證據不得認定其犯罪事實，刑事訴訟法第一百五
    十四條定有明文；次按認定犯罪事實，須依證據，而所謂證據，係指合法之積極
    證據就犯罪事實能為具體之證明者而言；又認定不利於被告之事實，須依積極證
    據，苟積極證據不足為不利於被告事實之認定時，即應為有利於被告之認定，更
    不必有何有利之證據，最高法院三十年上字第八一六號著有判例。再所謂「積極
    證據足以為不利被告事實之認定」，係指據為刑事訴訟法上證明之全盤證據資料
    ，無論其為直接證據或間接證據，在客觀上均須達於通常一般之人均不致於有所
    懷疑，而得確信其為真實之程度，始得據為有罪之認定，若其關於被告是否犯罪
    之證明未能達此程度，而有合理性懷疑之存在，致使無從形成有罪之確信，根據
    「罪證有疑，利於被告」之證據法則，即不得遽為不利於被告之認定，此觀諸最
    高法院七十六年台上字第四九八六號判例意旨自明。又告訴人之告訴，係以使被
    告受刑事訴追為目的，其陳述是否與事實相符，仍應調查其他事實以資審認，始
    得為不利被告之認定，最高法院五十二年臺上字第一三００號判例亦可資參照。
三、起訴所憑之證據：
    公訴意旨認被告丙○○涉犯右揭罪嫌，無非以告訴人乙○○及證人甲○○○之指
    述，並有右揭三紙支票影本（票號：ＢＮ00000000號至ＢＮ00000
    000）及退票理由單、遺失票據申報書、票據掛失止付通知單（票號：ＢＮ0
    0000000號）影本等資料影本附卷可稽，為其主要論據。
四、被告之辯解：
    被告丙○○堅決否認有何竊盜及偽造有價證券之犯行，辯稱：伊並沒有偷竊右揭
    三紙支票，伊也沒有盜蓋乙○○的印章，右揭三紙支票金額、日期確是伊所填寫
    沒錯，但章不是伊蓋的，甲○○○當時有在存根聯註明借給伊及發票日。這三張
    是在八十八年七月間借的，之前也有借給四次，八十八年五月間開始借第一次借
    一張、第二次借一張、第三次借一張、第四次借三張、最後一次是在八十八年六
    月借的，最後這一次就是借這三張。係爭三張票是甲○○○借伊的，而且假使本
    件三張支票是被偷走，從存根聯上可看出減少，不應該等到到期才掛失止付，以
    後他們還是有繼續開票等語。
五、本院之判斷：
（一）被告丙○○於前揭三紙支票上書寫到期日均為八十八年八月二十日、金額均為
      新台幣三十萬元及背書，其中附表一編號三之支票，甲○○○曾經銀行承辦人
      蕭永三通知，親至該行補正印鑑章，於八十八年八月二十日兌現付款，其餘二
      張支票經乙○○掛失止付，證人即中華當舖負責人蔡秀還及其子王寶霖亦證述
      被告及被告之姊呂淑媛持前揭三紙支票，作為償還前以汽車質押借款之方法，
      而蔡秀還收受支票後，即持往王寶霖設於第一商業銀行龍潭分行之帳戶託收，
      有代收款項紀錄簿附卷可據，以上事實業經被告丙○○、告訴人乙○○、及證
      人甲○○○、蕭永三、蔡秀還、王寶霖等人到庭結證，均為雙方所不爭執，合
      先敘明。
（二）證人甲○○○於原審證稱：其對於上訴人之借票從未拒絕過（見原審卷第八九
      頁）；及本院前審證稱：曾於八十八年四、五月間借給被告六張支票，出借之
      支票皆由其親自簽發，到期之前被告會將票款存入其甲存帳戶備領，遺失之三
      張支票係放在照相館樓下的抽屜內，無人保管，亦未上鎖，八十八年十一月四
      日經由銀行人員告知其支票存款不足才知悉，其與丈夫去銀行，影印該三張支
      票結果發現支票係上訴人之字跡，發票人之印章係乙○○用為收發公文之印章
      ，回家查看支票本，才發現附表一所示三張支票遭撕去等語（見上訴審卷第十
      九頁、第二十頁），參酌證人蕭永三於本院前審證稱：當天快中午，我們要交
      換票，發現有一張ＢＮ00000000，參拾萬元票，印鑑不符，我們就打
      電話給乙○○，說看這張票是否要給他過，還是印鑑不符退掉，之後甲○○○
      就帶印章過來，他沒有看支票就拿印章給我蓋，我當時也沒有看到丙○○到銀
      行，我們銀行沒有限定時間，只要客戶隨時需要都可以申請對帳單等語（見上
      訴審卷第八七頁至第九十頁），甲○○○既知上開支票係被告所偽簽，何以又
      在其中一支票上補正發票人之真正印章，則甲○○○所稱支票係遭被告盜取、
      盜簽之指證，已有瑕疵，顯與常情有違。
（三）告訴人乙○○陳稱其於八十八年六月三十日請領支票當日即簽發第一張支票與
      其父親，而依附表一所示之三張支票為該支票本之第二至四張，本院前審勘驗
      上開支票簿時，發現上開三張支票的存根聯，連同支票存根均被撕去，僅留存
      裝訂線部分的紙張（見上訴審卷第八八頁，及第四五頁勘驗筆錄）。而依支票
      票根所示，上開支票由第五張起均陸續有簽發，其中面額八萬元，票載日期為
      八十八年十月十五日之0000000號支票，係簽發與「圳敏」者（見原審
      卷第五五頁），依一般人之簽發習慣，甲○○○或告訴人於簽發其他支票，甚
      有機會從中發現支票被盜取，況且前揭三張支票若係遭連號撕毀，支票簿頭仍
      殘留餘紙，按支票簿係以數十張支票裝訂而成，倘欲將系爭三張支票不留痕跡
      、全部撕離支票簿，顯非易事，益見被告辯稱系爭支票是甲○○○所借，而且
      假使本件三張支票是被偷走，從存根聯上可看出減少，不應該等到到期才掛失
      止付等語，尚非虛妄，堪予採信。而告訴人乙○○於本院自承其自民國六十七
      年起即開始使用支票（本院九十三年六月十八日準備程序筆錄），其使用支票
      逾二十年，顯然經驗極為豐富，且支票若不慎失竊遭人偽簽鉅款，將蒙受重大
      損失，使用者莫不慎重其事，足見告訴人乙○○聲稱：後來簽發支票時沒有發
      現已缺少三張支票、我從來沒有這習慣、這是我疏忽云云，顯然不符一般通常
      情理，自不足採信。
（四）被告辯稱向甲○○○借用該三張支票時，甲○○○之店員張淑娟在場等語，然
      證人張淑娟於警詢、原審及本院前審證稱：伊並沒有看見、亦不知情；被告丙○○她常去，伊有在早上有看到被告丙○○，伊也有接到被告丙○○打過來的
      電話說要找甲○○○，她說要找她姐姐，他們談何事伊不知道等語（見偵查卷
      第十一頁反面、原審卷第八六頁、上訴卷第四二頁），惟證人張淑娟與甲○○○間既有僱傭關係，又未親眼目睹被告丙○○有竊取前開支票之行為，其證詞
      雖不足以證明被告所辯借用支票之情，然亦不足以證明被告有竊盜及偽造系爭
      支票之犯行，尚難採為不利於被告之證據。
（五）又上開支票均劃有平行線，必須經由銀行帳戶領取票款，甚易追查經手之人；
      其上復有被告丙○○之背書與
      簽他人票據者，不敢出具真實姓名者有別。則被告所辯：其借得支票後，無法
      籌款軋票，告訴人因不甘自負票據責任，始謊報遺失等語，似非虛妄。
（六）按最高法院九十二年台上字第一二八號判例要旨：「刑事訴訟法第一百六十一
      條已於民國九十一年二月八日修正公布，其第一項規定：檢察官就被告犯罪事
      實，應負舉證責任，並指出證明之方法。因此，檢察官對於起訴之犯罪事實，
      應負提出證據及說服之實質舉證責任。倘其所提出之證據，不足為被告有罪之
      積極證明，或其指出證明之方法，無從說服法院以形成被告有罪之心證，基於
      無罪推定之原則，自應為被告無罪判決之諭知。」綜上所述，本件檢察官並未
      提出適合於證明犯罪事實之積極證據，並說明其證據方法與待證事實之關係，
      檢察官起訴所舉前開事證，均尚未達於通常一般之人均不致有所懷疑，得確信
      其為真實之程度，而有合理性懷疑之存在，自無從形成有罪之確信，尚難僅憑
      以被告交付他人支票以清償質押借款債務之事實即認被告有竊盜罪、偽造有價
      證券罪之犯行。揆諸前揭判例意旨，應認不能證明被告犯罪。
六、撤銷原判決之理由：
    綜上所述，本件尚不能排除有合理性之懷疑，被告所辯亦非全然虛妄，此外復查
    無其他積極證據足資證明被告有何公訴人所指之犯行，尚屬不能證明其犯罪。原
    審不察，遽予論罪科刑，自有違誤，被告據此上訴，指摘原判決不當，為有理由
    ，應予撤銷改判，為被告無罪之諭知。
七、適用之法律：
    刑事訴訟法第三百六十九條第一項前段、第三百六十四條、第三百零一條第一項
    前段。
本案經檢察官朱兆民到庭執行職務。
中　　　華　　　民　　　國　　九十三　　年　　　八　　　月　　三十一　　日
                              臺灣高等法院刑事第八庭
                                  審判長法  官  陳  祐  治
                                        法  官  王  炳  梁
                                        法  官  陳  晴  教
右正本證明與原本無異。
如不服本判決，應於收受送達後十日內向本院提出上訴書狀，其未敘述上訴之理由者
並得於提起上訴後十日內向本院補提理由書（均須按他造當事人之人數附繕本）。
                                        書記官  郭  台  發
中　　　華　　　民　　　國　　九十三　　年　　　九　　　月　　一    　　日
附表
編號  支票號碼              面額            發票日                  發票人
一    ＢＮ00000000  新台幣三十萬元  民國八十八年八月二十日  乙○○
二    ＢＮ00000000  新台幣三十萬元  民國八十八年八月二十日  乙○○
三    ＢＮ00000000  新台幣三十萬元  民國八十八年八月二十日  乙○○
